臺灣桃園地方法院刑事判決　　　　　　　　　　　　　　九十三年度訴字第三一號
　　公　訴　人　臺灣桃園地方法院檢察署檢察官
　　被　　　告　丙○○
　　指定辯護人　本院公設辯護人　乙○○
右被告因殺人未遂等案件，經檢察官提起公訴（九十二年度偵字第一五九四九號），
本院判決如左：
    主  文
丙○○殺人未遂，處有期徒刑柒年貳月。
    事  實
一、丙○○與甲○○原均就讀於青溪國民中學而於民國九十二年二月初某日在桃園縣
    桃園市○○路舊遠東百貨公司旁之「球霸撞球場」打球結識，詎丙○○因染有毒
    癮缺錢購毒施用，竟萌意圖為自己不法所有之強盜犯意，計劃持刀向甲○○強盜
    財物，丙○○旋於九十二年三月二十五日晚間撥打電話予甲○○向其誆稱有賺錢
    之管道而要其籌措現金，甲○○遂於九十二年三月二十六日下午十七時許，駕駛
    車號ＬＦ─八八一五號自用小客車至國中同學卓文傑桃園縣桃園市鎮○街一一八
    號住處借得新臺幣（下同）八萬元後，隨即於同日下午十八時許開車持往丙○○
    桃園縣桃園市○○○路十三號住處，迄至同日晚間二十二時許，丙○○先於住處
    施用第一級毒品海洛因藉以壯膽後（尚未達心神喪失或精神耗弱之程度），再自
    廚房內攜出其家人所有雖非槍砲彈藥刀械管制條例所定之管制刀械然客觀上具危
    險性足以傷害人之生命、身體、安全連同柄長約二十八公分之兇器水果刀一支（
    業已丟棄滅失而不存在），繼以接獲友人電話為詞向甲○○訛稱友人在中壢地區
    須持現款予友人觀看以確認出資誠意而央求甲○○駕車共赴中壢地區，並於車行
    至中壢後丙○○再改稱友人現在桃園縣桃園市而轉往桃園縣桃園市北埔夜市，其
    後於抵達北埔夜市後，甲○○即依約交付八萬元現款予丙○○由丙○○單獨下車
    持往驗資，甲○○則在車號ＬＦ─八八一五號自用小客車上等候，丙○○於甲○
    ○交付八萬元下車後原擬逃逸，惟恐甲○○查覺有異在鬧市易遭人當場攔捕自忖
    尚非下手適當時機，遂於下車後五分鐘再返回車號ＬＦ─八八一五號自用小客車
    並將八萬元交還予甲○○，因甲○○於取回八萬元後立即以手機致電卓文傑表示
    欲返還八萬元，並將款項置於車號ＬＦ─八八一五號自用小客車駕駛座旁之置物
    箱內，丙○○因恐喪失取得八萬元之機會，乃向甲○○藉詞於返還前開款項前先
    駕車載其前往桃園縣八德市大湳地區搭載女友，俾誘騙甲○○行至偏僻處所再持
    刀強盜，甲○○不疑有他旋依指示而於九十二年三月二十七日凌晨零時十分許，
    將車駛至桃園縣八德市○○路○段五八三巷八十九號前，其後因甲○○等待十分
    鐘仍不見丙○○之女友前來發現情況不對擔心自身安危，而以電話告知卓文傑其
    現與丙○○在一起並於大湳地區等會兒即將八萬元持往歸還，詎丙○○於甲○○
    掛掉電話後，為求強盜前開八萬元現金，竟基於殺人之犯意，旋取出預藏之兇器
    水果刀一支朝甲○○右頸要害部位先猛力砍刺一刀，甲○○為免生命遭到不測，
    乃抓住丙○○之手部並將丙○○推開以資防護，復打開車門擬往外逃跑，惟丙○
    ○仍不饜足，承續前開殺人之故意，拉住甲○○之衣服並持刀續再刺殺甲○○一
    刀，造成甲○○受有上頸部傷口長約六公分之外頸動脈破裂出血、下頸部傷口長
    約二公分等兩處右頸部穿剌傷、出血，如不立即處理止血，無法排除因流血過多
    而有致命之危險，其後因掙扎間為甲○○脫扯掉衣服後趁隙往車外逃逸，丙○○
    見狀隨即持刀自後追躡，甲○○乃負傷步行至桃園縣八德市○○路○段五八三巷
    一八九號「浴明精密工業有限公司」前，向在該處喝酒聊天之黃德津、呂泰奇尋
    求庛護，丙○○因此始停止攻擊，並返回車號ＬＦ─八八一五號自用小客車上自
    置物箱內取走八萬元後離去，以此強暴之方法致使甲○○達不能抗拒之程度而強
    行劫取甲○○置於車內之財物，甲○○隨即於昏迷後經人送往財團法人長庚紀念
    醫院林口分院救治，到院時其昏迷指數達滿分十五分，幸及時由醫師進行手術搶
    救始倖免於死亡。甲○○於出院後之九十二年三月三十一日，持診斷證明書至警
    局對丙○○提出告訴，丙○○逃匿無蹤嗣因施用毒品案件為警查獲而在監所強制
    戒治時，經提訊出所後並供承上情。
二、案經被害人甲○○訴由桃園縣政府警察局八德分局報告臺灣桃園地方法院檢察署
    檢察官偵查起訴。
    理  由
一、右揭事實，迭據被告丙○○於偵查時（詳偵查卷第三十頁背面至第三一頁背面九
    十二年十月二十三日偵訊筆錄、同卷第四一頁九十二年十一月二十一日偵訊筆錄
    及同卷第四六頁至第四七頁九十二年十二月八日偵訊筆錄）及本院調查（詳本院
    九十三年二月十八日準備程序筆錄）、審理中（詳本院九十三年三月十六日審判
    筆錄）均供承不諱，核與告訴人甲○○之指述（詳偵查卷第十一頁至第十三頁背
    面警訊筆錄、同卷第二七頁背面至第二八頁背面九十二年十月二十三日偵訊筆錄
    、同卷第四一頁至第四二頁九十二年十一月二十一日偵訊筆錄、本院九十三年二
    月十八日準備程序筆錄及九十三年三月十六日審判筆錄）及證人卓文傑之證述（
    詳偵查卷第十五頁至第十六頁警訊筆錄）情節均相符，並有桃園縣政府警察局八
    德分局九十二年九月二十七日德警分刑字第０九二三０二００九八號函送之告訴
    人甲○○財團法人長庚紀念醫院林口醫學中心出院病歷摘要（詳偵查卷第一頁至
    第三頁，載告訴人甲○○，九十二年三月二十七日因遭水果刀殺傷而入院）、桃
    園縣政府警察局八德分局四維派出所查訪報告表二份（詳偵查卷第四頁至第五頁
    ，載警員前往桃園縣八德市○○路○段五八三巷一八九號「浴明精密工業有限公
    司」查訪黃德津、呂泰奇案發當時告訴人甲○○前往尋求庛護之情形）及告訴人
    甲○○長庚紀念醫院乙種診斷證明書（詳偵查卷第十四頁，載告訴人甲○○受有
    右頸部穿剌傷之傷害）等附卷足稽，而按頭頸部為人體之要害，持利刃之兇器水
    果刀近距離朝人體頸部砍刺，足以使人產生死亡之結果等情，除據被告丙○○自
    承在卷外（詳本院九十三年二月十八日準備程序筆錄第五頁稱：「（問：你當時
    持刀刺傷被害人的脖子，你是否知道刺傷人的頸部會致人於死？）當時我是隨便
    刺下去的，我知道刺人的頸部會讓人流血致死的。」等語），復係公眾週知之事
    ，依被告丙○○當時持水果刀往告訴人甲○○脖子刺殺一刀後，因告訴人甲○○
    反抗擬往車外逃去時，被告丙○○復拉住告訴人甲○○再朝告訴人甲○○頸部砍
    刺第二刀等情，足徵被告丙○○主觀上確有置告訴人甲○○於死之殺人故意，並
    已著手於殺人行為，至為明確，客觀上參諸卷附財團法人長庚紀念醫院（林口）
    分院九十二年十月二十九日（九二）長庚院法字第一二四五號函送之告訴人甲○
    ○病情說明載「甲○○君於九十二年三月二十七日至本院急診，依據病歷記載，
    當時係以自家車方式到院，昏迷指數為滿分十五分，體溫三七度三．脈搏九十次
    ／分，呼吸二十次／分，血壓一一四／六七MMHG，診斷為右頸部穿剌傷、出血，
    病患傷口有兩處，一為上頸部，長六公分，造成外頸動脈破裂出血，另一為下頸
    部，傷口長二公分，依病患到院情形觀之，傷口出血如無立即處理止血，確實無
    法排除因流血過多而有生命危險之虞。」（詳偵查卷第三七頁），顯見告訴人甲
    ○○於昏迷後經人送醫急救，其到院時昏迷指數已達滿分十五分，幸及時由醫師
    進行手術搶救始未生死亡之結果，自應以殺人未遂犯論擬。
二、按「所謂心神喪失或精神耗弱人之行為，係指其行為時在心神喪失或精神耗弱狀
    態中者而言，其有間發的精神病態者，即應以其行為是否出於心神喪失或耗弱狀
    態存在中，為不罰或得減之標準，不能由其犯罪後罹於精神病態，而與心神喪失
    或精神耗弱人之行為同論。」（最高法院二十九年度上字第八六六號判例參照）
    ；又「精神是否耗弱，乃屬醫學上精神病科之專門學問，非有專門精神病醫學研
    究之人予以診察鑑定，不足以資斷定。」（最高法院四十七年度臺上字第一二五
    三號判例參照）。查一般人之心神狀態為正常係常態，至心神喪失或精神耗弱，
    乃變態之社會事實，被告丙○○迄未陳明其有精神方面之疾病，其雖供稱於案發
    前曾施用第一級毒品海洛因（詳本院九十三年二月十八日準備程序筆錄第七頁、
    本院九十三年三月十六日審判筆錄第七頁），惟被告丙○○平時即染有毒癮而習
    於用毒（詳本院九十三年三月十六日審判筆錄第八頁稱：「（問：為何要用這種
    方式強盜甲○○之八萬元？事後用途？）我本來打算搶這筆錢用來買毒品，後來
    八萬元確實用來買毒品花用完畢，毒品也吸食完了。（問：自何時開始吸毒？）
    從高中就開始施用毒品，我是施用第一級毒品海洛因。」等語），案發當天其所
    施用之毒品量應不致逾越平日而導致精神狀態受影響，則其施毒是否肇致心神喪
    失或精神耗弱之程度已屬可疑，且被告丙○○於案發當時既知於北埔夜市取得八
    萬元逃逸易遭人當場攔捕自忖非下手良機而另藉詞前往大湳地區搭載女友誘使告
    訴人甲○○前往僻偏處所俾利強盜，足證其案發當時思慮堪稱周詳，已難認其意
    識狀態，有何達於心神喪失或精神耗弱之地步，另觀諸被告丙○○刺殺告訴人甲
    ○○自後追躡時猶知見告訴人甲○○逃至「浴明精密工業有限公司」有人處所時
    應停止攻擊，復知悉應返回車號ＬＦ─八八一五號自用小客車取走置物箱內之八
    萬元，顯見被告丙○○對於刺殺他人及強盜財物係法所不許而為應受處罰之行為
    並非毫無認識，況被告丙○○自偵訊以迄本院調查、審理中，均能明確、清晰陳
    述案情，是被告丙○○於行為當時，其對外界事物之認識力、理解力與常人無異
    ，不能以被告丙○○案發前曾施用第一級毒品，即認其犯罪時為精神耗弱或心神
    喪失之狀態，尚難認有阻卻責任之事由而藉此減免其刑責，從而被告丙○○之辯
    護人於本院審理時執被告丙○○當時因施用毒品意識模糊請求減輕其刑乙節（詳
    本院九十三年三月十六日審判筆錄），應非可採；又依前述事證，已足認被告丙
    ○○行為時精神狀態尚屬正常，是尚無須將被告丙○○送專門精神病醫學研究之
    人予以診察鑑定，以斷定其是否屬心神喪失或精神耗弱之狀態，一併敘明。
三、按結合犯以在前之罪為基本罪，在後之罪屬相結合之罪，至於犯罪行為是否既遂
    ，在強盜罪為基本罪之結合犯，應以相結合罪之是否既遂為判定之標準，其強盜
    行為是否既遂則在所不問（參見刑事雜誌第四十一卷第四期第二十六頁至第三十
    七頁花滿堂著「結合犯之適用」，及最高法院六十九年臺上字第四九七六號、七
    十三年臺上字第二六六號、三三０號判決）；再按「刑法上殺人罪與傷害人致死
    罪之區別，本視加害人有無殺意為斷，被害人所受之傷害程度，固不能據為認定
    有無殺意之唯一標準，但加害人之下手情形如何，於審究犯意方面，仍不失為重
    要參考資料。」（最高法院二十年非字第一０四號判例參照）。查被告丙○○於
    案發當時所持之水果刀一支全長約二十八公分，業據被告丙○○供明在卷（詳本
    院九十三年三月十六日審判筆錄第七頁），且被告丙○○復持以刺殺告訴人甲○
    ○，是以該水果刀一支客觀上足以對人之生命、身體造成威脅，屬刑法第三百二
    十一條第一項第三款兇器之一種。次查被告丙○○持兇器水果刀一支朝告訴人甲
    ○○之脖部連刺二刀，而人體之頭頸部係重要之部位，如受外力或銳器攻擊，客
    觀上足以危害生命，參以告訴人甲○○所受兩處右頸部穿剌傷、出血，如不立即
    處理止血，無法排除因流血過而有致命之危險，觀諸告訴人甲○○到達醫院時其
    昏迷指數達滿分十五分等情，亦據前開函覆資料填書在卷，就上述之傷情觀之，
    被告丙○○下手之重可想而知，其主觀上欲殺害告訴人甲○○之犯意，至為明顯
    ，從而被告丙○○持兇器水果刀一支刺殺告訴人甲○○未生死亡結果之行為，而
    懲治盜匪條例第二條第二項、第一項第六款原就強劫而故意殺人未遂罪定有明文
    處罰規定，惟懲治盜匪條例已於九十一年一月三十日公布廢止，刑法第三百三十
    條之加重強盜罪、第三百三十二條之強盜殺人罪並經同日修正公布，因懲治盜匪
    條例原為刑法之特別法，依特別法優於普通法之法律適用原則原應適用懲治盜匪
    條例，該條例廢止後，自應回歸適用刑法之相關規定，依被告丙○○行為時之刑
    法第三百三十二條第一項強盜殺人罪之結合犯並無強盜殺人未遂之處罰規定，故
    應就強盜及殺人未遂二罪，分別論罪，準此，核被告丙○○所為，應係犯刑法第
    三百三十條第一項、第三百二十一條第一項第三款之攜帶兇器以強暴至使不能抗
    拒而取他人之物罪、同法第二百七十一條第二項、第一項之殺人未遂罪。再被告
    丙○○持刀殺害告訴人甲○○，因告訴人甲○○及時送醫救治始未發生死亡結果
    ，為殺人罪之未遂犯，故依刑法第二十六條前段之規定，按既遂犯之刑減輕之。
    被告丙○○先後持兇器水果刀一支朝告訴人甲○○脖子刺殺二刀，係基於同一殺
    人犯意下之接續行為，僅侵害一個法益，應僅論以一罪。又被告丙○○殺害告訴
    人甲○○之目的係在便利強盜財物，堪認被告丙○○所犯攜帶兇器以強暴至使不
    能抗拒而取他人之物、殺人未遂二罪間，具有方法結果之牽連關係，應依刑法第
    五十五條之規定，從較重之殺人未遂罪處斷。爰審酌被告丙○○僅因缺錢購毒施
    用之犯罪動機、持刀砍刺告訴人甲○○以強盜其持有之財物且自後追躡對告訴人
    甲○○造成之身心傷害不小、其持用兇器水果刀一支之犯罪手段、目的係因用以
    購毒、犯罪所得非鉅、犯後始終坦承犯行顯深具悔意之態度、其知識程度、尚無
    有期徒刑執行完畢之前科惟有多次施用毒品之觀察、勒戒、強制戒治之素行、原
    起訴檢察官求刑有期徒刑八年應屬過重（詳起訴書第三頁）及公訴人於論告時為
    被告丙○○求情請求從輕量刑（詳本院九十三年三月十六日審判筆錄第九頁稱：
    「（問：就被告之科刑範圍有無意見？）被告坦承犯行，態度良好，如果真還被
    害人八萬元，被害人亦不反對的話，請庭上從輕量刑。」等語）等一切情狀，量
    處有期徒刑七年二月，以資懲儆。末查被告丙○○為強盜而刺殺告訴人甲○○之
    犯行時所持用之兇器水果刀一支，雖係供被告丙○○供犯罪所用之物，然並非被
    告丙○○所有，此據被告丙○○陳明在卷（詳本院九十三年三月十六日審判筆錄
    第七頁至第八頁稱：「（問：水果刀是你的？）不是我買的，是我家裡的。」等
    語），且案發後被告丙○○已將之丟棄而滅失並未扣案（詳本院九十三年三月十
    六日審判筆錄第七頁），自無從證明前開兇器水果刀一支係屬槍砲彈藥刀械管制
    條例所定之管制刀械而屬違禁物，是以前開兇器水果刀一支應與刑法第三十八條
    有關沒收之規定均屬不符，爰不予宣告沒收之，併此敘明。
據上論斷，應依刑事訴訟法第二百九十九條第一項前段，刑法第二十六條前段、第二
百七十一條第二項、第一項、第三百二十一條第一項第三款、第三百三十條第一項、
第五十五條，判決如主文。
本案經檢察官羅秀蓮到庭執行職務。
中      華    民      國    九十三    年      三      月     三十     日
                                    臺灣桃園地方法院刑事第十庭
                                        審判長法  官   江德民
                                              法  官   李桂英
                                              法  官   曾淑華
右正本證明與原本無異。
如不服本判決，應於判決送達後十日內向本院提出上訴狀( 應附繕本 )，上訴於
臺灣高等法院。
                                              書記官   文巧雲
中     華      民      國     九十三    年      三      月     三十     日
附論罪科刑依據之法條：
中華民國刑法第二百七十一條
(普通殺人罪)
殺人者，處死刑、無期徒刑或十年以上有期徒刑。
前項之未遂犯罰之。
預備犯第一項之罪者，處二年以下有期徒刑。
中華民國刑法第三百二十一條
犯竊盜罪而有左列情形之一者，處六月以上、五年以下有期徒刑：
一  於夜間侵入住宅或有人居住之建築物、船艦或隱匿其內而犯之者。
二  毀越門扇、牆垣或其他安全設備而犯之者。
三  攜帶兇器而犯之者。
四  結夥三人以上而犯之者。
五  乘火災、水災或其他災害之際而犯之者。
六  在車站或埠頭而犯之者。
前項之未遂犯罰之。
中華民國刑法第三百三十條
犯強盜罪而有第三百二十一條第一項各款情形之一者，處七年以上有期徒
刑。
前項之未遂犯罰之。
